【裁判字號】    90,訴,150
【裁判日期】    901206
【裁判案由】    偽造有價證券等
【裁判全文】
臺灣板橋地方法院刑事判決                            九十年度訴字第一五號
    公  訴  人  臺灣板橋地方法院檢察署檢察官
    被      告  乙○○
                丙○○
    右  一  人
    指定辯護人  甲○
                戊○○
右列被告因偽造有價證券等案件，經檢察官提起公訴（八十九年度偵字第二０三號、
第二二五八九號、第二三０七七號），甲○判決如左：
    主  文
戊○○收受贓物，處有期徒刑伍月，如易科罰金以參佰元折算壹日。
丙○○、乙○○均無罪。
    事  實
一、緣丙○○於民國八十八年四月間某日，在台北縣樹林市○○街住處附近，拾獲付
    款人為台北區中小企業銀行迴龍分行、帳號為第六五二六００號之支票一本，內
    有支票三、四張（丁○○於八十八年四月二日上午九時許，在台北縣新莊市○○○路某菜市場，將皮包放置於機車置物箱內而前往菜市場購物，該皮包為不詳姓
    名之人所竊，內有元福針織廠有限公司大章二個、公司負責人即丁○○之夫蔡順
    重之小章二個、蔡順重之個人章一個、丁○○之個人章二個、空白支票十張、存
    摺五本、提款卡一張、現金新台幣【下同】一萬五千元，該提款卡於同日上午九
    時三十九分三十秒、九時四十一分零八秒，被盜領二次，分別為三萬元、二萬元
    ），其中票號為ＱＢ0000000號之支票，經不詳姓名之人填載發票日為八
    十八年四月二十五日、面額為十三萬元、並蓋用有元福針織廠有限公司及負責人
    蔡順重大小章，丙○○竟意圖為自己不法之所有將之侵占入己（丙○○侵占遺失
    物犯行，已逾一年追訴權時效）。嗣戊○○因急需金錢，於八十八年四月間至台
    北縣樹林市○○街一三五巷九十四號五樓，欲向丙○○借錢，惟丙○○亦無錢可
    供借用，戊○○見電視機上放有前開票號ＱＢ0000000號、發票日八十八
    年四月二十五日、面額十三萬元之支票一張，遂問丙○○為何有支票，丙○○告
    以係其拾獲，戊○○竟基於收受贓物之故意，明知該支票係丙○○拾獲屬來源不
    明之贓物，仍向丙○○索取該支票使用。戊○○為圖兌現，又不敢親自提示，乃
    至其友人乙○○工作之超商即台北縣三重市○○○路五七號，央請不知情之乙○○於八十八年五月三日前往銀行開立支票存款戶，並提示支票，惟因丁○○已向
    銀行辦理掛失止付而遭退票，並報警處理而查悉上情。
二、案經台北縣警察局樹林分局報請台灣板橋地方法院檢察署檢察官偵查起訴。
    理  由
壹、被告戊○○部分：
一、訊據被告戊○○固坦承收受上開支票及請乙○○提示之情，惟矢口否認有何贓物
    之認識，辯稱：其在八十八年四月間在丙○○住處要向他借十萬元，丙○○說沒
    有錢，其發現電視上有一張票，乃問丙○○可否借其使用，丙○○說好，其不知
    道支票有問題云云。惟查：（一）被害人丁○○於八十八年四月二日上午九時許
    ，在台北縣新莊市○○○路某菜市場，將皮包放置於機車置物箱內而前往菜市場
    購物，該皮包為不詳姓名之人所竊，內有元福針織廠有限公司大章二個、公司負
    責人即丁○○之夫蔡順重之小章二個、蔡順重之個人章一個、丁○○之個人章二
    個、空白支票十張、存摺五本、提款卡一張、現金一萬五千元，該提款卡於同日
    上午九時三十九分三十秒、九時四十一分零八秒，被盜領二次，分別為三萬元、
    二萬元，本件票號ＱＢ0000000號之支票，即係丁○○前開被竊之空白支
    票中之一張，經不詳姓名之人填載發票日為八十八年四月二十五日、面額為十三
    萬元、並蓋用有元福針織廠有限公司及負責人蔡順重大小章等情，業據被害人丁○○於警偵訊及甲○審理中指訴綦詳，並有掛失止付票據提示人資料查報表、票
    據掛失止付通知書、遺失票據申報書、本件偽造之支票暨退票理由單等影本各一
    件附卷可稽。是本件支票客觀上係他人所有而遭竊之贓物，殆無疑義。（二）被
    告丙○○於偵查中供稱：「．．．撿到後一、二個月，戊○○到我樹林三俊街的
    住處，看到我有一本空白支票本，便問我何來，我回答撿到的，戊○○便問我可
    否給他一張，我便撕一張給他．．．」（見八十九年度偵字第二０三號偵查卷第
    一一四頁）。嗣於甲○九十年二月八日第一次訊問中丙○○復供稱：「我在八十
    八年四月間我帶小孩到公園玩，在樹林市○○街我住處附近撿到一本支票，還剩
    二、三張支票，．．．之後我將它放在住處的電視上，戊○○到我住處樹林市○○街一三五巷九四號五樓見電視上有支票問我你怎麼有支票，我說撿到的，他問
    我要不要用，我說不用，他說不用給我，我說好，他就拿了一張去，剩下的搬家
    時丟掉了」各等語。足見被告戊○○取得支票當時已知該支票係屬來源不明之贓
    物，應可認定。如被告戊○○不知該支票係屬贓物，又何需委託本身亦無支票存
    款帳戶之乙○○開立支票存款帳戶後再提示支票之理，其以此迂迴方式提示支票
    益見其情虛。被告丙○○其後雖翻異前供，供稱：「我跟他說是朋友的」云云，
    顯係迴護被告戊○○之詞，不足採信。本件事證明確，被告戊○○收受贓物之犯
    行洵堪認定。
二、核被告戊○○所為，係犯刑法第三百四十九條第一項之收受贓物罪。爰審酌被告
    之品性、犯罪之動機、目的、所生之危害及被告犯罪後否認犯行之態度等一切情
    狀，量處如主文所示之刑，並諭知易科罰金之折算標準示懲。另查被告犯罪後，
    刑法第四十一條業於九十年一月四日經立法院修正通過為：「犯最重本刑為五年
    以下有期徒刑以下之刑之罪，而受六個月以下有期徒刑或拘役之宣告，因身體、
    教育、職業或家庭之關係或其他正當事由，執行顯有困難者，得以一元以上三元
    以下折算一日，易科罰金。但確因不執行所宣告之刑，難收矯正之效，或難以維
    持法秩序者，不在此限。併合處罰之數罪，均有前項情形，其應執行之刑逾六月
    者，亦同。」，並於同年一月十日經總統公布，於同年一月十二日生效，比較新
    舊法之結果，舊法並未有利於被告，依刑法第二條第一項前段之規定，應適用新
    法，合此敘明。
貳、被告丙○○、乙○○部分：
一、公訴意旨略以：（一）丙○○於八十八年四月間之不詳日期，在台北縣樹林市○○街附近之路邊，發現空白支票一本、元福針織廠有限公司印章、及丁○○印章
    等物，明知上開物品係他人遺失或遭竊之物（上開物品係丁○○所持有，於八十
    八年四月二日上午，在台北縣新莊市○○○路一帶遭不詳歹徒所竊），竟意圖為
    自己不法之所有，而侵占之（丙○○上開侵占遺失物犯行，已逾越一年之追訴權
    時效，依法不得再予追訴）。並基於意圖供行使之用，以在付款人為台北區中小
    企業銀行迴龍分行、帳號為第六五二六００號、支票號碼為ＱＢ0000000
    號之空白支票上，填載八十八年四月二十五日為票載發票日，新台幣十三萬元為
    票面金額，並盜用上開侵占之元福針織廠印章、丁○○印章，蓋印於該支票發票
    人欄之方式，偽造上開具有價證券性質之支票一紙。因認被告丙○○涉有刑法第
    二百零一條第一項之偽造有價證券罪嫌。（二）戊○○收受上開支票後，為圖兌
    現，然又欲避免為警發覺其收受贓物之上情，遂前至其友人乙○○工作之超商，
    央請乙○○為其前去銀行開立支票存款戶，並為其提示支票，乙○○明知上開支
    票係來源不明之贓物，竟仍應允，並收受上開支票。嗣後乙○○遂持票前往銀行
    提示，幸因丁○○已辦理掛失止付，始為銀行行員發覺，並報警處理。因認被告
    乙○○涉有刑法第三百四十九條第一項之收受贓物罪嫌。
二、按犯罪事實應依證據認定之，無證據不得推定其犯罪事實。又不能證明被告犯罪
    者，應諭知無罪之判決，刑事訴訟法第一百五十四條、第三百零一條第一項前段
    分別定有明文。而認定不利於被告之事實，須依積極證據，苟積極證據不足為不
    利於被告事實之認定時，即應為有利於被告之認定，更不必有何有利之證據。最
    高法院著有判例可循（最高法院三十年上字第八一六號判例參照）。
三、訊據被告丙○○固不否認交付本件支票予戊○○之情，惟堅詞否認有偽造支票之
    犯行，初則辯稱：「我在八十八年四月間我帶小孩到公園玩，在樹林市○○街我
    住處附近撿到一本支票，還剩二、三張支票，那些支票都已蓋了章，有的有寫日
    期、金額，並沒有撿到元福公司章、丁○○章，之後我將它放在住處的電視上，
    戊○○到我住處樹林市○○街一三五巷九四號五樓見電視上有支票問我你怎麼有
    支票，我說撿到的，他問我要不要用，我說不用，他說不用給我，我說好，他就
    拿了一張去，剩下的搬家時丟掉了」，嗣又辯稱：「我只撿到票沒有撿到印章，
    支票金額不是我寫的。我共撿到三、四張支票，撿到時每一張都已蓋好印章，寫
    好金額、日期，有的支票有亂寫，有的寫一百多萬，一看就知道不能用。後來戊○○到我家借錢，我說沒有辦法，他後來發現在電視機上有一張票，就問這裡怎
    麼有一張票，我就跟他說是朋友的，他說他要用看看，拿去向別人借看看，我就
    交給他了」。經查：（一）被害人丁○○遭竊之物，計有元福針織廠有限公司大
    章二個、公司負責人蔡順重之小章二個、蔡順重之個人章一個、丁○○之個人章
    二個、空白支票十張、存摺五本、提款卡一張、現金一萬五千元，該提款卡於同
    日上午九時三十九分三十秒、九時四十一分零八秒，被盜領二次，分別為三萬元
    及二萬元，此據被害人丁○○於警偵訊及甲○審理中指訴綦詳，並有掛失止付票
    據提示人資料查報表、票據掛失止付通知書、遺失票據申報書、本件偽造之支票
    暨退票理由單等影本各一件及盜領存款之相片一張等附卷可憑。觀該盜領存款之
    相片，相片中人並非被告丙○○或戊○○，且據被告戊○○所供，其當日向被告
    戊○○拿取支票時，電視機上僅有本件支票一張，並未發現丁○○一併失竊之元
    福針織廠有限公司、蔡順重、丁○○等大小章、存摺、提款卡等物。可見竊取丁○○財物之人應係該盜領存款之人，被告辯稱支票其係拾得，應堪採信，而此亦
    為公訴人所認定之事實。（二）被告戊○○於向被告丙○○拿取本件支票時，該
    支票各該應記載事項均已填載完畢，其並未見被告丙○○填載支票，此為被告戊○○所供明。又甲○三次檢送被告丙○○、戊○○當庭書寫之筆跡及其等平日於
    金融機構之存取款憑條送請鑑定結果，均因待鑑支票上筆跡特徵不顯，且有做作
    之虞，而無法鑑定，此有內政部警政署刑事警察局九十年四月二十四日（九０）
    刑鑑字第五四四二五號函、九十年八月八日（九０）刑鑑字第一七００四一號函
    、九十年十一月六日（九０）刑鑑字第二０八三二八號函各一件附卷可查。職故
    ，並無證據足認該支票係被告丙○○所偽造，且亦無證據證明其明知該支票係他
    人所偽造，而仍交付被告戊○○行使之情。是被告丙○○否認支票為其偽造尚堪
    採信。
四、訊據被告乙○○固不否認為戊○○提示支票之情，惟亦堅詞否認有何犯行，並辯
    稱：戊○○至其工作之超商，向其表示外面環境不好缺錢用，他朋友借給他一張
    支票，請其幫他代領，其叫戊○○自己領，他說他沒有身分證，因此其才在銀行
    開立支票存款帳戶幫戊○○代領，其不知支票有問題等語。經查：（一）被告戊○○於偵查中供稱：「丙○○．．．在樹林交該票給我，他是借票給我，因為我
    跟他說我缺錢，因為我沒有戶頭，所以才託乙○○去軋票」。其在甲○審理中亦
    供稱：「．．．我因身分證遺失就請乙○○幫我開戶並提示，．．．」各等語，
    並無一語提及被告乙○○知贓之情，核與被告乙○○警訊中所辯：「是一個綽號
    阿興之朋友拿給我的」「於五月初在我工作的超商內將該張支票交給我，阿興說
    他朋友還他錢，叫我提示此張支票．．．」，偵查中所辯：「（戊○○有無告訴
    你這張票的來源）沒有，他說生活困難叫我幫他軋票」「他說他缺錢用，請我幫
    他到銀行軋票」「因為他說他身分證掉了，請我幫他去銀行軋票」「不知（該票
    來源）」「他說是朋友借給他的」，及甲○審理中所辯：「．．．他朋友借給他
    一張支票，叫我幫他領，我叫他自己領，他說他沒有身分證，因此我才用我的名
    字在三重市○○路台灣區中小企業銀行開戶並幫他領．．．」「我在公司上班，
    戊○○到公司找我，說這一張（支票）是他朋友的，因他身分證遺失沒有帳號，
    看能不能幫他領到，我有身分證我就去開戶幫他領」各情大致相符。（二）且查
    ，被告戊○○既知該支票乃係來源不明之贓物，理由已如前述，其自己不敢親自
    提示，則其為求乙○○能幫其提示，衡情應不致將實情相告，否則乙○○豈願冒
    此風險。是故，被告乙○○辯稱其不知支票係屬贓物，尚合常情，並無證據證明
    被告乙○○知贓之情。
五、綜上所述，並無證據足認本件支票係被告丙○○所偽造及被告乙○○知贓之情，
    此外甲○復查無其他積極證據足認被告丙○○、乙○○涉有公訴人所指之犯行，
    不能證明被告二人犯罪，揆諸首揭說明，自應為被告二人無罪之諭知。
據上論斷，應依刑事訴訟法第二百九十九條第一項前段、第三百零一條第一項、刑法
第三百四十九條第一項、修正後第四十一條第一項前段、第二條第一項前段、罰金罰
鍰提高標準條例第一條、第二條，判決如主文。
本案經檢察官陳盈錦到庭執行職務
中    華    民    國      九十        年    十二      月      六      日
                                      臺灣板橋地方法院刑事第一庭
                                          法  官  毛崑山
右正本證明與原本無異。
如不服本判決，應於判決送達後十日內，向甲○提出上訴狀。
                                          書記官  楊灥
中    華    民    國      九十        年    十二      月      七      日
中華民國刑法第三百四十九條
(普通贓物罪)
收受贓物者，處三年以下有期徒刑、拘役或五百元以下罰金。
搬運、寄藏、故買贓物或為牙保者，處五年以下有期徒刑、拘役?
或科或併科一千元以下罰金。
因贓物變得之財物，以贓物論。


司法院資訊處製作；財團法人民間司法改革基金會備份。
